臺灣高等法院刑事判決　　　　　　　　100年度上易字第917號
上　訴　人
即　被　告　吳啟村
　　　　　　潘武雄
上　一　人
選任辯護人　劉岱音律師
上列上訴人因傷害案件，不服臺灣板橋地方法院99年度易字第35
41號，中華民國100 年3 月17日第一審判決（起訴案號：臺灣板
橋地方法院檢察署99年度偵字第25298 號），提起上訴，本院判
決如下：
    主  文
原判決撤銷。
吳啟村、潘武雄均無罪。
    理  由
一、公訴意旨略以：被告吳啟村、潘武雄與告訴人謝清忠同係國
    光客運股份有限公司（下稱國光客運）之同事，因細故而生
    爭執，詎被告吳啟村、潘武雄竟共同基於傷害人身體之犯意
    ，於民國99年1 月23日22時30分許，在新北市三重區（原臺
    北縣三重市，現已改制）集美街國光客運之調度室，共同徒
    手毆打謝清忠，致謝清忠受有左手尺骨骨折、左足骰脫臼併
    骨折等傷害。因認被告2 人均涉犯刑法第277 條第1 項之傷
    害罪嫌等語。
二、按犯罪事實應依證據認定之，無證據不得認定犯罪事實；不
    能證明被告犯罪或其行為不罰者應諭知無罪之判決。刑事訴
    訟法第154 條第2 項及第301 條第1 項分別定有明文。因告
    訴人之告訴，係以使被告受刑事訴追為目的，是其陳述是否
    與事實相符，自應調查其他證據以資審認。倘被害人之陳述
    無瑕疵，且就其他方面調查亦與事實相符，即足採為科刑之
    基礎。反之，其陳述尚有瑕疵，在未究明前，則不得採為論
    罪科刑之根據，否則難認為適法。最高法院52年臺上字第13
    00號及61年臺上字第3099號分別著有判例。再者，認定不利
    於被告之事實，應依積極證據，倘積極證據不足為不利於被
    告事實之認定時，即應為有利於被告之認定，自不必有何有
    利之證據。事實之認定應憑證據，如未能發現相當證據，或
    證據不足以證明，即不能以推測或擬制之方法，以為裁判基
    礎。而認定犯罪事實所憑之證據，包括直接證據與間接證據
    。無論直接或間接證據，其為訴訟上之證明，須於通常一般
    之人均不致有所懷疑，可得確信其為真實之程度者，始可據
    為有罪之認定。最高法院30年上字第816 號、40年臺上字第
    86號及76年臺上字第4986號分別著有判例。又按刑事訴訟法
    第161 條已於91年2 月8 日修正公布，其第1 項規定：檢察
    官就被告犯罪事實，應負舉證責任，並指出證明之方法。因
    此，檢察官對於起訴之犯罪事實，應負提出證據及說服之實
    質舉證責任。倘其所提出之證據，不足為被告有罪之積極證
    明，或其指出證明之方法，無從說服法院以形成被告有罪之
    心證，基於無罪推定之原則，自應為被告無罪判決之諭知（
    最高法院92年臺上字第128 號判例意旨參照）。
三、公訴人認被告吳啟村、潘武雄均涉有上開傷害犯行，無非係
    以被告吳啟村於偵查中之供述及證述（99他字第2497號卷第
    81頁）；被告潘武雄於偵查中之供述；證人即告訴人洪清忠
    於偵查中之證述；證人劉鴻明於偵查中之證述（99他字第24
    97號卷第87頁、99偵字第25298 號第13頁），及卷附台北縣
    立醫院驗傷診斷書乙紙等為其主要論據。訊據被告吳啟村、
    潘武雄均堅決否認有何傷害犯行，被告吳啟村辯稱：伊沒有
    打告訴人，當天也沒有跟告訴人吵架或是拉扯，伊不知道告
    訴人身上為什麼會受傷，告訴人當天離開現場根本沒有受傷
    等語。被告潘武雄則以當天伊只是跟告訴人吵架，並沒有打
    架，伊不知道告訴人的傷勢怎麼來的等語置辯。而被告潘武
    雄之選任辯護人並以證人劉鴻明於偵查、原審中證述不一致
    ，可見證人劉鴻明一開始就是虛構證詞。而告訴人說被告2
    人共同以腳踢導致告訴人受傷，但是告訴人身上卻沒有瘀傷
    ，與常情不符，且依醫院回覆資料，告訴人自述自己走路跌
    倒，病歷記載告訴人受傷部位亦與告訴人自述走路跌倒吻合
    ，應不是被腳踢所導致等語為被告潘武雄辯護。
四、關於證據能力之說明：刑事訴訟法第308 條規定：「判決書
    應分別記載其裁判之主文與理由；有罪之判決並應記載犯罪
    事實，且得與理由合併記載。」，同法第310 條第1 款規定
    ：「有罪之判決書，應於理由內分別情形記載左列事項：一
    、認定犯罪事實所憑之證據及其認定之理由。」，及同法第
    154 條第2 項規定：「犯罪事實應依證據認定之，無證據不
    得認定犯罪事實。」揆諸上開規定，刑事判決書應記載主文
    與理由，於有罪判決書方須記載犯罪事實，並於理由內記載
    認定犯罪事實所憑之證據及其認定之理由。所謂認定犯罪事
    實所憑之「證據」，即為該法第154 條第2 項規定之「應依
    證據認定之」之「證據」。職故，有罪判決書理由內所記載
    認定事實所憑之證據，即為經嚴格證明之證據，另外涉及僅
    須自由證明事項，即不限定有無證據能力之證據，及彈劾證
    人信用性可不具證據能力之彈劾證據。在無罪判決書內，因
    檢察官起訴之事實，法院審理結果，認為被告之犯罪不能證
    明，而為無罪之諭知，則被告並無檢察官所起訴之犯罪事實
    存在，既無刑事訴訟法第154 條第2 項所規定「應依證據認
    定之」事實存在。因此，判決書僅須記載主文及理由，而理
    由內記載事項，為法院形成主文所由生之心證，其論斷僅要
    求與卷內所存在之證據資料相符，或其論斷與論理法則無違
    ，通常均以卷內證據資料彈劾其他證據之不具信用性，無法
    證明檢察官起訴之事實存在，所使用之證據並不以具有證據
    能力之證據為限，是以本件被告2 人既經本院認定應受無罪
    之諭知，本判決即不再論述所援引有關證據之證據能力，合
    先敘明。
五、經查：
（一）證人即告訴人謝清忠雖於警詢時指稱：被告吳啟村、潘武
      雄等2 人，於99年1 月23日晚上22時30分許，在新北市○
      ○區○○街20號國光客運三重調度站門口，一起用腳踢伊
      ，造成伊左手尺骨骨折、左足骰脫臼併骨折等語（見99年
      發查字第127 號偵查卷第4 頁反頁）；復於偵查中為相同
      之指述（見99年度他字第2497號偵查卷第3 、87頁），後
      於原審審理並結證稱：99年1 月23日晚上10點多，伊剛下
      班，下班交完行車憑單後，吳啟村用台語說「你得罪我兄
      弟」，他就從調度室站在伊的左手邊，用他的右手繞道伊
      的後面右肩，搭伊的右肩帶伊到外面，在門口說伊得罪了
      他的朋友，潘武雄後來也來，伊等講話愈來愈大聲，當時
      潘武雄就把伊的右腳弄起來，意思是要把伊扳倒，伊整個
      人跌坐在地上，吳啟村、潘武雄2 人就一前一後踹伊，伊
      就用雙手保護伊的頭，導致伊的左手手肘骨頭斷掉，左腳
      也脫臼，伊後來自己搭計程車到署立三重醫院自行就醫等
      語（見原審卷第66-67 頁），惟告訴人於99年1 月23日23
      時58分至醫院就醫之入院狀況為走路跌倒、左腳踝腫痛、
      左手前臂痛一情，有新北市立聯合醫院以100 年5 月31日
      新北醫歷字第1000006078號函送之急診病歷、急診護理記
      錄等件在卷足考（見本院卷第33、36頁），則告訴人於99
      年1 月23日當天所受之傷害究係是否為遭被告2 人毆打所
      致，即非無疑，況告訴人當天就醫時其左手前臂有紅腫，
      無瘀青之症狀一節，亦經新北市立聯合醫院查明函覆在案
      ，有該院100 年8 月4 日新北醫歷字第1000009125號函在
      卷可憑，而依告訴人前揭指述情節，可知係因被告2 人共
      同腳踢告訴人，造成告訴人左手尺骨骨折、左足骰脫臼併
      骨折，倘上開傷害確為被告2 人以腳踹所造成，被告2 人
      當時用力應屬猛烈，否則尚無可能造成告訴人左手尺骨骨
      折之傷勢，然告訴人左手前臂竟無因被告2 人腳踹之外力
      侵害，出現瘀青之症狀，要難謂與常情相合。另告訴人於
      本院審理時陳稱：當天伊可能沒有跟醫師表達的很清楚，
      因為伊第一次碰到這種事情，所以伊有點慌了，伊被打隔
      天才報警，因為伊想要給被告他們一個機會，但是被告他
      們之後都不理伊，所以伊才會提出告訴等語（見本院卷第
      60頁反面），惟參諸案發當天告訴人至醫院就醫時所受傷
      勢實屬非輕，且當時告訴人明確知悉傷害伊者為何人，亦
      持可能對被告2 人提出告訴之態度，則告訴人已無於就醫
      時對醫護人員陳述不實受傷經過之必要，況告訴人向醫護
      人員所陳述之內容，竟係所受傷勢為自己走路跌倒所致之
      對己身不利之情形，且觀以告訴人所述受傷原因究為走路
      跌倒，或遭被告被告2 人腳踹，二者情形大不相同，亦難
      認有何表達不清之可能，是尚無法認告訴人上開於本院所
      述可以信實。據此，告訴人上開指述各節難以認定與事實
      相合，非無瑕疵，自不得僅憑告訴人前開指述即認定被告
      2 人有上開傷害犯行。
（二）又證人劉鴻明雖於99年8 月27日檢察官訊問時結證稱：於
      99年1 月23日晚上22時30分許，伊下班後在國光客運三重
      站聊天，等到伊差不多要離開時，潘武雄與吳啟村就進來
      ，感覺他們有喝點酒，後來謝清忠下班進該處交報表後，
      就被吳啟村拖出去，伊感覺他們好像是開玩笑，但後來在
      外面傳出吳啟村大聲在罵謝清忠，伊就出去察看，伊出去
      時，伊看到謝清忠已經倒在地上，潘武雄、吳啟村則用腳
      在踹謝清忠，伊就趕快拉潘武雄，後來謝清忠就爬來，伊
      就叫謝清忠趕快離開等語（見上開他字卷第87頁）；而證
      人劉鴻明於同日偵訊時復陳述當時他只能拉開潘武雄，因
      為吳啟村已經離職不想管他，另稱第二天上班時才知道謝
      清忠受傷，他與吳啟村、謝清忠沒有仇恨，偵訊所言皆屬
      實在，因為打人就是不對的等語（見原審卷第69頁100 年
      3 月3 日勘驗筆錄），其再於99年10月19日檢察官訊問時
      結證稱：於99年1 月23日晚上10時30分許，三重區○○街
      20號國光客運三重站調度室，當時伊有在場，伊看到吳啟
      村、潘武雄2 人用腳一起踹謝清忠很多下，後來伊拉走潘
      武雄，伊也不知道謝清忠受傷很重，因為當時調度室外面
      很暗，伊也沒有注意看謝清忠的傷勢，伊還一直勸被告2
      人不要再踹了，伊就將潘武雄拉開，伊就離開了，隔天伊
      聽同事說謝清忠受傷住院等語（見99年度偵字第25298 號
      偵查卷第13頁），並於原審審理時結證述同上於偵查中所
      述之案發情節（見原審卷第68-69 頁），然觀以證人劉鴻
      明所證內容，可知案發當天證人劉鴻明在其離開現場前，
      即已叫告訴人離開現場，且當時證人劉鴻明並不知悉告訴
      人受傷的情形，而告訴人於本院審理時乃陳稱：當時伊被
      打之後用一支腳跳去攔計程車，當時現場因為沒有人幫伊
      ，大家都怕事，沒有人幫伊攔計程車等語（見本院卷第60
      頁反面），是見證人劉鴻明所證情節顯與告訴人上開陳述
      核有歧異，且亦與前揭告訴人所受傷勢情形，難認相合，
      則證人劉鴻明前揭證詞實難憑信，因而，自不能執證人劉
      鴻明前揭證詞作為認定被告2 人有上開傷害犯行之依據，
      亦不得以之佐證告訴人前揭指述具有真實性。
（三）被告吳啟村固於檢察官訊問時結證稱：99年1 月23日22時
      30分許，在三重國光客運站，伊是去找潘武雄敘舊，伊去
      時就已經看到潘武雄與謝清忠打起來了，謝清忠可能以為
      伊是潘武雄叫來的，他就跑掉了，他們打架應該不會斷手
      斷腳等語（見上開他字卷第81頁），惟被告潘武雄自始否
      認有出手毆打告訴人一情，詳如後述，且被告吳啟村所證
      上情亦與告訴人、證人劉鴻明證述之情節有間，則是否與
      事實相符，尚非無疑，況依被告吳啟村上開所證，可知案
      發當日伊到場後，告訴人隨即跑離現場，而參酌告訴人所
      指述因遭傷害造成之上開傷勢，是認倘被告吳啟村所見聞
      被告潘武雄與告訴人打起來之行為，確造成告訴人受有上
      開傷害，衡常告訴人應要無可能得以跑離現場，職是，亦
      難僅以被告吳啟村上開證詞即認定告訴人上開傷害係遭被
      告潘武雄毆打所致。
（四）再者，被告潘武雄於偵查中係供稱：於99年1 月23日晚上
      10時30分許，在三重區○○街20號國光客運三重站調度室
      ，伊沒有毆打告訴人，伊只有與告訴人吵架，也沒有用腳
      踢告訴人，伊不知道告訴人為何會受傷等語在卷（見上開
      偵查卷第12-13 頁），並於原審、本院審理時均為相同之
      供述（見原審卷第37頁正面、本院第61頁反面），顯見被
      告潘武雄自始僅坦認案發當日有與告訴人發生口角，而未
      供承案發當時有對告訴人為任何傷害之行為，且前後供述
      一致，並與前揭事證尚無不符，堪認被告潘武雄上開所供
      尚屬非虛，自無從以被告潘武雄於偵查中之供述作為認定
      被告2 人有上開傷害犯行之憑佐。
（五）至卷附之台北縣立醫院驗傷診斷書乙紙（見他字卷第4 頁
      ），僅足證案發當日告訴人受有左手尺骨骨折、左足骰脫
      臼併骨折之傷害一情，惟依前述，尚無法據之逕認上開傷
      害係遭被告2 人毆打所致，故難依憑上開診斷證明書推論
      證明被告2 人有何傷害行為。
（六）末查，被告潘武雄經國光客運以因於99年1 月23日晚間23
      時許，夥同非國光客運之不明人員，進入工作場所圍毆同
      仁謝清忠成傷，惡行重大，嚴重違反國光客運員工工作規
      則，情節重大，而依章終止勞動契約一節，有國光客運公
      司100 年2 月24日國光業稽字第1000010667號函附卷可查
      （見原審卷第51頁），惟上開函文所述內容，並不拘束本
      院之判斷，更不得逕據以即為被告2 人不利之認定。
六、綜上所述，公訴人前揭所指被告吳啟村、潘武雄涉有傷害之
    罪嫌，所舉之事證，尚有可疑之處。本院依憑卷附證據，尚
    無從得出毫無合理懷疑之有罪確信，此外，復查無其他積極
    證據足以證明被告2 人犯罪，揆諸前開說明，本於罪疑惟輕
    原則，自應為被告2 人有利之認定。原審不察，遽為被告2
    人有罪之判決，尚有未洽，被告2 人上訴意旨，執以指摘原
    判決不當，非無理由，原判決既有上開可議而無可維持，自
    應由本院將原判決撤銷，另為被告2 人均無罪之判決。
據上論斷，應依刑事訴訟法第369條第1項前段、第364條、第301
條第1項，判決如主文。
本案經檢察官楊秀蘭到庭執行職務。
中    華    民    國   100    年    10    月    6     日
                    刑事第十二庭審判長法  官  蔡永昌
                                      法  官  蘇隆惠
                                      法  官  王美玲
以上正本證明與原本無異。
不得上訴。
                                      書記官  蔡儒萍
中    華    民    國   100    年    10    月    6     日